臺灣高等法院臺南分院刑事判決　　　　　九十二年度重上更(四)字第五七一號　Ｇ
　　　上　訴　人
　　　即　被　告　甲　○　○
　　　選任辯護人　楊　漢　東
右上訴人因強盜案件，不服臺灣嘉義地方法院八十六年度訴字第七二八號中華民國八
十八年五月十一日第一審判決（起訴案號：臺灣嘉義地方法院檢察署八十六年度偵字
第二二九七號），提起上訴，判決後經最高法院第四次發回更審，本院判決如左：
      主      文
原判決撤銷。
甲○○無罪。
      理      由
一、公訴意旨略以：甲○○與丁○○（臺灣高等法院花蓮分院審理中）於嘉義市第三
    屆市議員任內，聞悉建築商丙○○標得嘉義市市有地，獲利不菲，為籌措八十三
    年一月底參選第四屆市議員選舉費用，乃與嘉義縣議長即參與競標該土地未得標
    之戊○○（未據檢察官提起公訴），於八十二年十二月初某日，在不詳處所，意
    圖為自己不法之所有，共同謀議強押丙○○索財，旋責由有犯意聯絡之手下乙○○（臺灣高等法院花蓮分院審理中）帶領姓名、年籍不詳之成年男子七、八人，
    於八十二年十二月十四日上午某時，齊至丙○○在嘉義市○○路四四二號「天母
    芳庭」工地，先剪斷該工地接待處三支電話線，誘使派駐該處之售屋小姐通知丙○○出面處理，丙○○聞訊，於同日中午十二時趕至該處查看後，至對面「宮庭
    世家」工務所借打電話之際，突遭埋伏附近之乙○○等人衝入，蒙住頭部，喝令
    不准動，並以動就開槍等語相威脅，丙○○本能地略作掙扎，即被打倒在地，並
    被強押入車內，載至嘉義市○○路丁○○競選總部，丁○○隨即電請甲○○趕來
    ，乙○○等卸掉丙○○之頭罩，由蔡、杜二人輪逼丙○○拿出新臺幣（下同）三
    千萬元供彼等分紅，乙○○等人在旁輪流對倒地之丙○○圍毆或踐踏，丙○○因
    而受有頭部、臉部、背部等處挫傷、裂傷、併輕微腦震盪等傷害（毀損、傷害部
    分，已逾告訴期間且未據丙○○告訴）。塗某因不能抗拒，乃允以隔日午前籌足
    二千萬元款項交付，獲蔡、杜二人首肯後，丙○○即電知其妻曾碧珠前來載回家
    中。當晚丙○○交待其妻帶家人避居他處，連夜北上臺北市找人調解，歷數日無
    結果，再南下高雄市拜託案外人劉先皋設法，劉先皋探悉蔡、杜與嘉義縣「蕭家
    班」關係密切，遂找戊○○出面處理，並代丙○○轉交如附表一所示面額計一百
    五十萬元之支票三紙予戊○○為酬，再於八十二年十二月二十七日晚上通知丙○○，謂業經戊○○出面談妥，降為給付五百萬元予丁○○等，並邀丙○○至丁○○競選辦事處晤談，當場蔡、杜二人仍要丙○○酌加給付，討價一番後同意加給
    一百萬元。嗣丙○○依約將現款一百萬元及如附表二所示共五百萬元之支票四紙
    交付丁○○等，然丁○○等仍不滿附表二編號三、四支票發票日為八十三年二月
    二十日，囑令丙○○請其職員前來，改為八十三年一月二十五日發票，復自戊○○取得附表一編號一、三所示支票二紙，與甲○○朋分，以供投票日即八十三年
    一月二十九日前兌現使用。嗣經丙○○訴請臺灣高等法院檢察署指揮內政部警政
    署刑事警察局派員，於八十五年十二月二十日晚上十一時許，在高雄小港機場逮
    獲丁○○、乙○○，移送後查獲上情，認被告甲○○與丁○○、乙○○、戊○○
    及其他不詳姓名男子七、八人間共犯刑法第三百零二條第一項妨害自由、及懲治
    盜匪條例第五條第一項第一款之強盜等罪嫌云云。
二、按犯罪事實應依證據認定之，無證據不得認定其犯罪事實；又不能證明被告犯罪
    者，應諭知無罪之判決；刑事訴訟法第一百五十四條第二項、第三百零一條第一
    項分別定有明文。又認定不利於被告之事實，須依積極證據，苟積極證據不足為
    不利於被告事實之認定時，即應為有利於被告之認定，更不必有何有利之證據。
    再事實之認定，應憑證據，如未能發現相當證據，或證據不足以證明，自不能以
    推測或擬制之方法，為裁判基礎。又告訴人之告訴，本以使被告受刑事訴追為目
    的，故其陳述是否與事實相符，自應調查其他證據，以資審認，苟其所為攻擊之
    詞，尚有瑕疵，則在此瑕疵未予究明以前，即不能遽採為斷罪之基礎，最高法院
    三十年上字第八一六號、四十年台上字第八六號、五十二年台上字第一三００號
    、六十一年台上字第三０九九號判例參照。
三、公訴人認被告甲○○犯有前揭犯嫌，係以丙○○所指訴，及證人曾碧珠、呂坤源
    、呂旭峰、莊玉梅、楊榮發證詞，與被告甲○○與同案被告丁○○均承認各以其
    母杜蔡金華、其弟蔡嘉舜之帳戶兌現如附表一、二所示各紙支票，以及證人劉先
    皋、龔澄輝證述支票確由丙○○交付等，為其所憑論據。訊之上訴人即被告甲○○堅決否認其有上開犯行，辯稱：乙○○非其手下，伊未曾出言恐嚇丙○○，如
    附表一編號三所示五十萬元支票及如附表二編號一所示一百五十萬元支票，係向
    丁○○所借得等語。
四、經查：
  (一)本件告訴人丙○○雖於警訊、偵查及另案臺灣臺東地方法院八十六年度重訴（一
    ）字第三三號審理及原審審理時指訴被強押勒索六百萬元等情事（詳警卷第一至
    六頁、偵查卷第十三頁至十五頁、第一一六頁至第一二０頁、臺東地方法院影印
    卷第七頁至第十頁、一審卷第二七頁至第三十頁）。但告訴人丙○○所指其於八
    十二年十二月十四日中午十二時，聞訊趕至該「天母芳庭」工地查看，並至對面
    「宮庭世家」工地工務所借用電話時遭強押一節，苟被告甲○○手下男子七、八
    人在場非虛，何不就地拘束丙○○不使離去，卻待丙○○至對面「宮庭世家」工
    務所借用電話時，在有人在場處所，衝入矇住其頭部，暴露犯行？又該工務所在
    午餐之時，應有人在場，否則告訴人如何借電話？苟目賭塗某被套住頭部強行押
    至車上呼嘯而去，竟無人報案，或挺身出面作證？果真有塗某所指之暴行，何以
    告訴人在事隔三年後，始向刑事警察局報案？證人即「宮廷世家」工地主任陳文
    瑞，在臺灣高等法院花蓮分院審理同案被告丁○○、乙○○等盜匪一案作證時，
    以及該分院囑託臺灣嘉義地方法院訊問時，具結證稱：「宮廷世家工務所，平時
    有會計、售屋小姐、監工及其在場，八十二年十二月十四日並沒有人來借電話，
    也沒有聽聞員工有人看見丙○○」等語（詳本院上更一卷第一宗第二七七頁所附
    花蓮高分院八十九年上重更（一）字第一四九號刑事判決第六頁第七行以下）。
    告訴人於本院前更審調查時亦供承其所稱在「宮廷世家」工務所借打電話時，遭
    乙○○等人押走之時，宮廷世家並沒有人在場（詳本院上更三審卷第九七頁），
    足證告訴人丙○○指稱其係至「宮廷世家」工務所借打電話時，遭乙○○等人所
    押走一節，其指訴已非無疑。又證人丁○○案發時為嘉義市議會議員，而戊○○
    則為嘉義縣議會議長。告訴人丙○○於警訊時供稱丁○○將其押到競選總部後第
    一通電話即打給甲○○云云（詳警訊卷第二頁），但查告訴人呈送法院之「補足
    理由狀」則指稱丁○○於丙○○到場後，第一通電話即打給議長（指戊○○）等
    語（詳臺東地方法院影印卷第十二頁），其前後供述不一，已難以採信。又告訴
    人向警局提出告訴時，雖指稱：「我被押到丁○○競選總部，被七、八個人打得
    鼻青臉腫．．，以乙○○為首挾持我的人在蔡、杜兩人示意下，重捶我的胸腹，
    又擊我的後腦」等語（詳警訊卷第二頁），但其提出之三軍總醫院附設民眾診療
    服務處診斷證明書（附於偵查卷第四三頁），則僅記載頭部、臉部背部等處挫傷
    、裂傷，至於胸腹及後腦等處則均無傷痕。且證人劉先皋、龔澄輝皆多次結證根
    本未見丙○○身上有何傷痕等情，此有八十五年十二月十二日警訊筆錄及診斷證
    明書附卷可稽，足見丙○○指訴情節，尚難認與事實相符，自不足採。
  (二)告訴人於警訊中又供稱：「我於八十二年十二月十五日清晨我把家人安頓好後，
    即搭火車到臺北友人李懷春家中躲藏，並告知他此事，李懷春囑我先到臺北市三
    軍總醫院驗傷」等語（詳八十五年十二月十一日警訊筆錄），依此供述內容，告
    訴人係八十二年十二月十五日清晨即自嘉義出發，當日午前應即可抵達臺北，友
    人李懷春既囑其先到醫院驗傷，則告訴人理應於當日即八十二年十二月十五日即
    可完成驗傷手續，殊無拖延至翌日即十六日始前往驗傷之理，是該診斷證明書記
    載驗傷日期為八十二年十二月十六日，顯與告訴人供述日期不相符合，殊屬可疑
    ，且告訴人既自稱當日伊在丁○○處胸腹均被重創，又有腦震盪現象，傷勢嚴重
    云云，則何以不就地延醫治療，而竟連夜隻身北上，豈不有違常情。另三軍總醫
    院八十六年十二月五日（八六）善利字第一二九一三號函（附於偵查卷第四三頁
    、花蓮高分院影印卷第二四至二七頁）更指出丙○○於八十二年十二月十六日前
    來就診時，神智活動均清楚，未做掃描，行保守性診療，未做其他檢查等語，足
    證告訴人稱其受有重傷一節，並非事實。且其所稱李懷春上校，究竟有無其人？
    是否確與告訴人見面？均未見告訴人提出李某住址供法院傳喚查證，其真實性尤
    屬可疑。是有關告訴人指訴內容，不惟前後矛盾，並有瑕疵存在，經查又與事實
    不符，則在無從予究明情況下，依法自不能作為被告犯罪事實之認定依據。又告
    訴人於本院上訴審陳稱：我連夜北上，在臺北所找之李懷春上校，似已移民外國
    ，我很久未與之聯絡；另李懷春所介紹之蘇秘書，我只見過二、三次面，當時所
    取得之名片已不復保存，我無法查知蘇秘書名字及服務單位等語，是告訴人所為
    被害之指訴，是否真正，就證人李懷春、蘇秘書部分，已無從調查。另告訴人稱
    ：案發後，告訴人之弟去找過謝耀慶，透過謝某找劉先皋幫忙（意指於八十二年
    十二月間透過謝耀慶找劉先皋幫忙）云云，告訴人直承究係伊自己或由伊弟找謝
    耀慶已忘了，惟謝耀慶稱於本件情形並不瞭解等語。姑不論係告訴人或其弟找謝
    耀慶，謝某如得知之案發經過，係由告訴人或其弟轉告，乃傳聞證據，並無證據
    能力。況苟告訴人此部分主張為真，因所託之人劉先皋已到庭就其處理經過證述
    甚詳，謝耀慶並無傳喚之必要。
  (三)苟如告訴人丙○○指訴，丁○○等人原要求二千萬元，嗣經劉先皋出面請蕭登旺
    、蕭登獅、戊○○居中協調降為六百萬元，並由塗某分別送五十萬元給蕭氏三兄
    弟收受云云，然證人劉先皋、龔澄輝、蕭登旺、蕭登獅四人均證稱：該三張各五
    十萬元支票係丙○○分別給予蕭氏三兄弟之政治獻金，並非居中協調之酬勞，且
    劉先皋將五十萬元支票送到蕭登旺處，蕭登旺拒收，戊○○再三推辭，因劉先皋
    一再力勸始勉為收下，而蕭登獅亦不肯收受，最後亦在劉先皋力勸下勉強收下二
    張各五十萬元之支票，但聲明轉送他人等語。故如係居中協調之酬勞，何以竟一
    再拒收？此足證告訴人丙○○指訴與事實有違。告訴人丙○○另指稱：我先上臺
    北找人協調無果，又南下至高雄找高雄市政府兵役處長劉先皋出面協助云云，果
    真如此，則告訴人丙○○與劉先皋交情非淺，而被告甲○○及同案被告丁○○與
    劉先皋原均不相識，為劉先皋證述在卷。按諸常情，劉先皋所言應對告訴人丙○○有利，但證人劉先皋所為之證詞，卻對被告甲○○及同案被告丁○○有利，對
    告訴人丙○○反而不利（詳如後述），亦足證告訴人丙○○所指訴事實，令人生
    疑。
  (四)告訴人丙○○告訴指稱：我先上臺北找人協調無果，又南下去高雄找高雄市政府
    兵役處長劉先皋出面協議，丁○○等人原要求二千萬元，嗣經劉先皋出面請蕭登
    旺、蕭登獅、戊○○居中協調調解為六百萬元，並由塗某分別送五十萬元給蕭氏
    三兄弟收受云云。然據證人劉先皋於偵查中具結證稱：蕭登旺表示其太了解丙○○為人，堅決拒收塗某要贊助之五十萬元支票及香菸一箱，伊和龔澄輝轉往戊○○服務處，戊○○亦拒收五十萬元支票，經渠等一再勸說，約一個多小時長談後
    始收五十萬元支票及香菸，再至蕭登獅家，阿獅原先拒收，經伊勸說，勉為其難
    始收下二張五十萬元支票，．．關於丁○○與丙○○間事情處理經過，為塗某於
    八十二年底市議員競選期間，在嘉義直接找伊問，是否與丁○○熟悉，伊答覆跟
    戊○○較熟，戊○○於是打電話給丁○○，伊和龔澄輝、丙○○直接到丁○○服
    務處，蔡某與塗某至後面談話，談畢伊請蔡某多照顧塗某，當時塗某稱其有困難
    時，蔡某幫忙解決，塗某來時，伊沒有看到其身上有傷，是塗某承購一筆私有土
    地而想見丁○○，伊帶龔澄輝到戊○○服務處，說明塗某想見丁○○，．．當天
    沒有發現塗某有外傷，是塗某打電話到高雄找伊，伊去嘉義找塗某了解事情，伊
    沒有說要塗某準備三張支票給蕭家三兄弟，就伊記憶所及塗某當時沒有外傷，亦
    沒有叫塗某給丁○○五百萬元，塗某給蕭家三兄弟各五十萬元，是政治獻金等語
    。又證人龔澄輝證稱：伊經丙○○介紹才認識丁○○，塗某與劉先皋說找丁○○
    談事情，塗、劉與伊三人至丁○○服務處，不知道彼等談什麼事情，隔天塗某過
    來找伊，不久蔡、塗找伊說明那件事他二人談得很圓滿，二人並說遇到劉先皋時
    向他說一聲等語（以上詳八十五年度偵字第七五五五號偵查卷五五至五九頁、七
    十二至七五頁、七九至八六頁）。又證人劉先皋另於八十六年六月二十七日在臺
    東地方法院審理時復證稱：「我一直幫丙○○講話，戊○○才勉強答應，丙○○
    真的沒有告訴我他有被打或被逼付錢，找他沒有看到他受傷，我和龔澄輝陪他找
    丁○○後，我和龔離開，其後約一、二星期塗某主動向我說，他要送一百五十萬
    元給蕭家班三兄弟，我跟他講由他自己去送，他說人家討厭他，一直求我，所以
    後來是龔和我去送的，後來他是否送錢給丁○○我不知情」等語。而證人龔澄輝
    亦證稱：「就是劉先皋講的這樣，跟劉陪塗某一起去找丁○○的第二天，塗與蔡
    一起到我家，二人有說有笑，他並跟丁○○說，要幫他開路，他要資助丁○○，
    問我他會不會當選，我答應該會，他又叫我陪他一起送錢給蔡，我不願意，過了
    二、三天，他打電話給我說已經送了，丙○○送一百五十萬元及六百萬元都是自
    願的，沒人逼他，也沒有看到他有受傷」等語（詳臺東地方法院影印卷第二二、
    二三頁）。按證人劉先皋原任嘉義團管區司令部少將司令官，七十九年間調任高
    雄市政府兵役處長，其原為國軍高級將領，受過完整之軍事教育，視國家責任、
    榮譽為其天職；另證人龔澄輝任職中華電信公司嘉義營業處會計組長長達二十九
    年，並兼任嘉義市後補軍人輔導主任，具有公正無私之人格特質，且該二位證人
    供述情節又大致相符，其證言自屬可採。
  (五)告訴人丙○○雖一再指訴其於八十二年十二月十四日中午遭乙○○率男子七、八
    人強押至丁○○之競選總部加以毆打及勒索錢財云云，惟乙○○則堅決否認其事
    ，陳稱：我於八十四年間有以五百萬元價格向丙○○購買所興建之嘉義市嘉工新
    村第十樓之一建物，該屋位於丙○○之公司樓上，丙○○並贈送禮物與我相當友
    好，向他買房子之前我們不認識丙○○，八十三年底我們去買房子時，是他裡面
    小姐介紹才認識他的，．．丙○○介紹十樓的房子，當時他開價五百二十萬元，
    後來以五百萬元成交等情，核與證人即乙○○女友簡岫苗於原審證稱：「事先我
    們不認識丙○○，八十三年底我們去買房子時，是他裡面小姐介紹才認識他的，
    丙○○介紹十樓的房子，當時他開價五百二十萬元，後來我們請他減價後，才以
    五百萬元成交，我們住進去後，丙○○還常到我們家泡茶聊天，也送我玉佩及桌
    子，他也常邀我們吃飯，他當時是心甘情願賣房子給我的，我與乙○○絕對沒有
    強迫他賣給我的。」「五百萬元在當時應該沒有比較便宜。」等情節相符（詳臺
    東地方法院影印卷第三二頁訊問筆錄）。並有嘉義市地政事務所九十一年一月三
    十一日九一嘉市地一字第一一二五號函送乙○○於八十四年一月二十四日向告訴
    人丙○○購買不動產登記案在卷可稽（詳本院上更二審卷第二四二至二五三頁）
    ，而告訴人丙○○在原審審理亦自承確有賣房子及送玉佩桌子予乙○○，因房子
    即在公司樓上，與乙○○亦經常見面等情無異，雖丙○○事後指稱其賣房子，送
    玉佩桌子均非其所願，係為求自保，而不敢拒絕之故云云。然查該房子不論開價
    為五百六十萬元或五百二十萬元，而以五百萬元成交，為市場上不動產交易之正
    常現象，並無賤賣之情形，告訴人豈有不願出賣之理？而雙方成為鄰居後，相互
    間致送玉佩桌子等物，亦屬一般親友間連絡感情之饋贈行為，更難指有被迫情形
    ，且告訴人苟曾被乙○○毆打及勒索錢財，則縱未提出告訴，亦必避之惟恐不及
    ，豈有賣屋，送物並與之和好相處經年之理？是告訴人指訴情節，顯然有背於經
    驗法則。且依前述，告訴人丙○○所付支票大部分為被告甲○○及同案被告丁○○所兌現（僅其中一張五十萬元為不詳人士吳火旺兌領），並無證據認定乙○○
    有從中取款，苟乙○○為共犯，何以未自大筆贓款中得款分文﹖顯不合情理。
  (六)雖證人楊榮發於警訊中證稱：「我親眼看見我董事長丙○○被毆打受傷部位臉部
    腫嘴角破裂」等語。而證人曾碧珠亦證稱：「我丈夫丙○○被綁架回來後，臉部
    瘀血嘴角流血；說頭部被毆打會疼痛」等語。惟查證人楊榮發係告訴人經營建設
    公司之經理，證人曾碧珠則為告訴人之妻，彼此關係密切，其所為證言，顯有偏
    頗，且其供述內容，又非出於在場目睹，自不足作為被告甲○○不利之證據。另
    告訴人丙○○所舉陪同其至丁○○競選總部付款之證人呂旭峰於偵查中雖證稱：
    付款時有看到被告乙○○在現場等語，惟付款係八十二年十二月二十七日，距案
    發時同年月十四日有十三日之隔，縱付款時乙○○在現場，亦難以此即認乙○○
    為共犯。又丙○○稱：依聲音判斷係乙○○率眾帶人強押毆打伊云云，此係其個
    人主觀之意見，證據亦屬薄弱。又告訴人丙○○另舉曾碧珠、呂坤源、呂旭峰、
    莊玉梅、楊榮發等人為證。證人曾碧珠證稱：曾於八十二年十二月間，接獲丙○○之電話通知，前往丁○○競選總部搭載滿身傷痕之丙○○回家後，即旋帶同子
    女避居他處等語（詳偵查卷第九至十一頁）。證人莊玉梅證稱：曾受丙○○之指
    示簽發如附表一所示之支票三張，共計一百五十萬元，用以給付戊○○、蕭登獅
    、蕭登旺三人及如附表二所示之支票四張，共計五百萬元，用以交付甲○○及丁○○，嗣因甲○○及丁○○不滿如附表二編號三、四所示支票之發票日係八十三
    年二月二十日，又依丙○○之指示，至丁○○競選總部將如附表二編號三、四所
    示支票發票日更改為八十三年一月二十五日等語（詳警卷第十五頁、第十六頁、
    偵查卷第三十頁）。證人林麗娜亦為相同證言（詳一審卷第三六頁、第三七頁）
    。證人呂旭峰證稱：搭載丙○○前往丁○○競選總部交付如附表二所示支票等語
    （詳警卷第二七至二九頁、偵查卷第一二五至一二五之三頁、臺東地方法院影印
    卷第九頁、第一０頁）。然彼等證人未當場聞見丙○○如何被強押勒索之經過情
    形，且曾碧珠為告訴人丙○○之妻，呂坤源為其二兄，呂旭峰為其侄子，莊玉梅
    為其會計，楊榮發為其建設公司之經理，各該證人關於告訴人如何被害及為何原
    因付款，均係自告訴人處聽聞，自難作為被告甲○○不利之證據。
  (七)至告訴人所提「八十一年三月二日嘉義市○○路○○段鑑定報告書」，證明其以
    案外人黃榮吉名義標得嘉義市○地○○段一四七九號，彌陀段七九０號等二筆土
    地後，已於八十一年一月八日將道路自行打通，並未委請丁○○在市議會提案通
    過道路開發用地一節，經查上開告訴人所自行打通者，係屬土地上之私有道路，
    並非由市政府專案開闢之計劃道路（按政府專案開闢之計劃道路，需徵收土地，
    發放補償費，非如私設道路係無償提供土地），二者完全不同，據被告於本院更
    二審陳稱：「標到七九０及一四七九號土地後我就開路，我開的路是公有地，我
    標到後才開的，當時只是級配而已，沒有柏油路，現在看見的漂亮道路是市○○○路」等語（詳上更二審卷第一八二頁），且該路係嘉義市政府於八十六年二月
    二十二日發包施工，有告訴人所有短竹段一四七九地號謄本及嘉義市政府嘉義市
    蘭潭地區○○○號道路工程合約附卷可佐（詳最高法院九十二年度台上字第六七
    三號卷第五二至五八頁），是告訴人上開土地附近於八十一年間，應有開闢計劃
    道路問題，尚難以丁○○未能提出有關開闢道路之提案資料，而遽認被告甲○○
    辯稱告訴人交付支票之目的係為請求丁○○為其提案爭取開闢計劃道路一節，係
    卸責之詞，併此陳明。
五、再查：
  (一)關於本案往來票據，依臺灣銀行嘉義分行八十七年六月三日銀嘉營字第二九六七
    號函附之如附表一所示之支票影本三張、臺灣省合作金庫八十七年六月四日（八
    七）合金南嘉字第二三一０號函附如附表二所示之支票影本四張（詳花蓮高分院
    影印卷第四三頁至第四八頁）。上開支票均為遠期支票，如係不法給付，塗某於
    票載到期日前，何以未予止付而讓其兌現？上開支票非同案被告丁○○不法取得
    ，應可認定。被告甲○○將告訴人所簽發如附表一編號三所示之支票及如附表二
    編號一所示之支票存入其母即案外人杜蔡金華帳戶中提示付款之事實，雖為被告
    甲○○供承在卷（詳一審卷第二一頁、第二二頁），然被告甲○○辯稱：上開二
    張支票係我向丁○○商借而來等語，同案被告丁○○亦證實確有其事。縱被告甲○○就如附表一編號三及如附表二編號一所示，共計二百萬元支票之來源，先於
    警訊時及偵查中供稱：丙○○曾於八十三年初在其競選服務處，將面額一百萬元
    支票，裝入紅包袋內贈其作為競選經費，我並未自丁○○處收取二百萬元支票等
    語（詳偵查卷第九八頁、第一０七頁）；於臺灣臺東地方法院審理時供稱：「．
    ．在丁○○的服務處．．說我如果當選議員時，一定要幫忙，後來過不久他就送
    我一百五十萬元」「丙○○只給我一百五十萬元，因為我曾經向丁○○借五十萬
    元，可能是丁○○將所收到丙○○的票交給我的，我後來有還這五十萬元給丁○○，並非二百萬元」等語（詳臺東地方法院影印卷第三九頁），原審提示同案被
    告丁○○於臺東地方法院審理時，坦承被告甲○○向其商借二百萬元之供述，被
    告甲○○始於原審審理時改稱：我係向丁○○商借如附表一編號三所示之五十萬
    元支票及如附表二編號一所示之一百五十萬元支票，共計二百萬元，且業於選舉
    完畢後，即以現金二百萬元返還同案被告丁○○等語（詳一審卷第二二頁至第二
    四頁）；後又改稱，我積欠丁○○之二百萬元借款，尚餘五十萬元未清償等語（
    詳一審卷第六十頁、第六一頁），先後供述並非一致，與同案被告丁○○於偵查
    中供稱：被告甲○○向我商借二百萬元借款均尚未清償之情節（詳偵查卷第一一
    三之四頁），亦有出入。然附表一所示之支票三張共一百五十萬元及附表二所示
    之支票四張共五百萬元，既無證據足認係被告甲○○、同案被告丁○○自告訴人
    丙○○處不法取得，則被告甲○○提示兌現該二張支票即無不法可言。
  (二)告訴人簽發如附表一編號一、三及附表二編號一至四等六張支票面額合計六百萬
    元，交付丁○○作為政治獻金，其投資目的無非欲利用丁○○在嘉義市議會提案
    盡速開闢其土地上之計劃道路，已見前述，則丁○○係以合法手段取得該六張支
    票，自無恐嚇取財之犯行可言，否則丁○○豈會收取該六張遠期支票以留下犯罪
    證據之理，雖至愚亦不致如此。又告訴人除交付該六張支票外，並無另外交付現
    款一百萬元，原判決事實欄竟謂「嗣丙○○依約將現款一百萬元及如附表二所示
    共計五百萬元之支票四張交付甲○○、丁○○」云云，則其認定事實顯與卷證資
    料不相符合。又告訴人交付之六張支票既均為丁○○合法取走，並將其中二張，
    面額合計二百萬元借與被告甲○○使用，則被告甲○○自無違法行為可言。查被
    告甲○○所持有存入其母杜蔡金華帳戶提示付款之告訴人所交付丁○○之支票二
    紙，即臺灣省合作金庫南嘉義支庫簽發，付款人臺灣銀行嘉義分行，發票日八十
    二年十二月二十七日，面額五十萬元，票號0000000，及順利翔公司簽發
    ，付款人臺灣省合作金庫南嘉義支庫，發票日八十三年一月二十五日，面額一五
    ０萬元，票號五０三六三五之支票，係被告甲○○在競選期間向丁○○調借，已
    經丁○○所供明，並非告訴人交給甲○○，亦非丁○○不法取得後分給甲○○，
    更足以證明被告甲○○沒有共謀指使乙○○率眾押告訴人勒索財財，亦未分得分
    文。而乙○○如係共犯之一，則何以分文未得，亦與經驗法則有違。
  (三)是附表一編號一、三所示之支票二張及附表二所示之支票四張，堪認係告訴人為
    拜託丁○○於當選議員後在嘉義市議會提案，早日開闢其土地之計劃道路，俾其
    土地得以增值並儘快予以利用之政治獻金。附表一編號三及附表二編號一之兩紙
    支票，則係被告甲○○自丁○○處借得，而由被告甲○○之母杜蔡金華帳戶提示
    兌現，並非被告甲○○直接自告訴人處取得，亦無證據足認被告甲○○取得上開
    二紙支票有何不法原因。
六、告訴人丙○○指稱其於八十二年十二月十四日中午十二時趕至嘉義市○○路四四
    二號之「天母芳庭」工地查看電話線被剪斷後，至對面「宮庭世家」之工務所借
    打電話之際突遭埋伏附近之乙○○等人衝入，蒙住其頭部，喝令不准動而被押走
    云云；又於本院更三審調查時供稱：因當天是星期六或星期日，「天母芳庭」工
    地接待處客人比較多，電話不通不行，我自己騎機車到對面朋友興建中「宮庭世
    家」之工務所打電話時，他們就把我押走，「宮庭世家」正興建中，星期六、星
    期日工務所沒有人在，拿起電話要打時就被押了，因此沒有人看到我被押走等語
    。告訴人所稱被乙○○等人押走之日期是星期六或星期日，當時「宮庭世家」工
    務所沒有人在，則告訴人對於被人押走之日是星期六或星期日之例假日，印象理
    應非常深刻。然查，八十二年十二月十四日是星期二，有八十二年農民曆一冊附
    本院重上更三卷可考，由此即可印證告訴人丙○○於本案之指訴，顯有虛假而難
    以置信。又據證人劉先皋於臺東地方法院八十六年六月二十七日被告丁○○、乙○○強盜案件調查時已明白證稱：七十九年丙○○因打了陳振寬，他透過別人找
    我，拜託我找戊○○出面協調此事，我就打電給戊○○，後來戊○○促成雙方和
    解；後來八十二年底我因回嘉義，丙○○又找我，希望透過我去找戊○○，再找
    到丁○○，我都幫他，其實我二次去找戊○○，戊○○根本不要幫他的忙，是我
    一直為丙○○講話，戊○○才勉強答應的，．．我和龔澄輝陪他去找丁○○．．
    ，後約一、二星期丙○○主動向我說他要送一百五十萬元給戊○○三兄弟，因為
    他與蕭家三兄弟有過節，他也希望藉此機會化解，．．等語（詳該院影印卷第二
    二頁背面、第二三頁）；及於本院更三審具結證稱：「（丙○○找你有何用意？
    ）大概是因為借錢，是因利率太高，他打了陳振寬一拳，後來因為心理害怕，他
    流浪在外一個月，他來找我最主要的原因是他們全家分開，不能住在一起，看我
    能否幫他圓滿解決，我說我離開嘉義一段時間了，我就打電話給戊○○請蕭某幫
    忙，我說改天我帶你到嘉義看能否找到陳振寬，那天我去戊○○家時，剛好陳振
    寬在戊○○家裡，陳振寬說丙○○打他，他心理很不服，我說大家都是朋友，後
    來我們找一個地方，丙○○及他母親向陳振寬道歉，事情就結束，這是第一段，
    時間我記不清楚；第二段是丙○○打電話找我，那時我在高雄，他說看我能不能
    回來，我說我星期六中午才能回去，我回到嘉義時找龔澄輝，他是嘉義輔導中心
    的主任，我們一起到丙○○家裡，丙○○說他標了一塊土地看能不能請丁○○協
    助幫忙開闢一條路，那時是選舉期間，我說我離開嘉義這麼久不認識這些人，我
    就打電話給戊○○，看他能否打電話給丁○○，我們三人就到丁○○競選總部，
    然後我們就互相介紹，就到後面的一個辦公室講，我向丁○○說丙○○標一塊地
    ，你當選以後是否能幫忙丙○○開一條道路，因我與丁○○不是很熟，戊○○打
    過電話以後，他說他會儘量，因外面有很多後備軍人，我就與龔澄輝出來與後備
    軍人打招呼，他們兩人在後面大約談有半個小時，至於談些什麼我不知道，之後
    丙○○出來向我說丁○○有表示他當選願意幫他的忙，後來我回高雄約一個月左
    右，龔澄輝曾經打電話給我，說丙○○請丁○○幫忙的事情沒問題，可能丙○○
    會給丁○○部分政治獻金，至於金額多少龔澄輝沒有說，之後我就沒有與他們再
    接觸過。」「（為何丙○○開三張支票給戊○○各五十萬元支票？）這與丙○○
    請丁○○幫忙開道路沒有關係，是另外的案子，丙○○最落魄時我曾經找戊○○
    幫忙他回嘉義與家人團員，是七十九年左右的事（指毆打陳振寬之事），後來有
    次選舉（按係指八十三年一月間縣市議員選舉），丙○○說他要感謝戊○○，他
    要捐政治獻金給戊○○，我說那是你的事情，我與丙○○認識，是丙○○落魄時
    打陳振寬之前，謝耀慶帶丙○○來找我才認識的，丙○○叫我們帶支票去，蕭登
    旺不要，後來我們去看戊○○，三張支票是我與龔澄輝送去的，戊○○也不要，
    我說那是丙○○要感謝你的，經我們勸說，戊○○說如果我要的話票也要轉給別
    人，我說轉不轉是你的事情，戊○○他們三兄弟對丙○○印象不好，後來我們再
    去找蕭登獅，蕭登獅也不要，我與龔澄輝向他說是丙○○感謝你們的，經我們這
    麼說，蕭登獅才收，我們也把要給蕭登旺的支票也請蕭登獅代收，所以蕭登獅收
    兩張支票，以後那兩張支票如何轉移我就不知道了。」「（本案與三張支票是否
    有關連？）本案與三張支票無關連，是丙○○打陳振寬以後在外流浪一個月，後
    來謝耀慶帶丙○○來找我，我才找戊○○幫忙請陳振寬原諒他們，然後丙○○去
    向他道歉，道歉之後丙○○他們才在嘉義安居樂業，之後才有土地案及三張支票
    的案子，戊○○替他擺平（毆打陳振寬的事），丙○○才拿三張支票給他們兄弟
    ，這三件案子都無關連。」等語（詳本院重上更三卷第一五二至一五四頁），參
    酌同案被告丁○○供稱：「（丁○○你對檢察官起訴書所載之犯罪事實有何意見
    ？提示並告以要旨）我們沒有強押丙○○索財這回事。」「（你為何有分到丙○○簽發的支票？）丙○○本來是建商，我要競選連任時，是他給我的政治現金，
    每張支票都是經過他本人與龔澄輝送到我服務處，沒有人強押他或打他，事情發
    生在八十二年，他八十五年才舉發，事隔三年之後他才舉發，如果他受那麼多傷
    害，至少地方政府的司法機關應該曉得，或檢察機關應該曉得，而且還有目擊證
    人看到，他開給我的支票不是即期支票，改日期是他本身改的，如果我有暴力的
    行為，他不可能那麼多錢給我，這是因牽涉到派系問題，我是蕭家班派系，他是
    黃派，如果我有不法行為，他應該向司法機關舉發，我在臺東地院審理時劉先皋
    、龔澄輝都有出來作證丙○○為了要我幫他開路所以支持我競選連任，因開路須
    有人連署，我向甲○○說如果有連任請他連署，因此本案與甲○○無關，發生本
    案時乙○○與我不認識，而且乙○○有向告訴人買房屋。」「（八十二年十二月
    十四日是否有押告訴人到競選總部？）沒有這回事，如果我有不法行為，應該也
    會有別人報案，也沒有所謂的工地小姐，是他自圓其說。」「（你是否有向丙○○說『你向市府標得土地，打算怎麼樣，這些土地我們工作多久了，你是不知道
    嗎？你這樣要我們吃西北風嗎？』又說『拿出新臺幣三千萬元來，就放你回去，
    否則活埋』等恐嚇的話？）我是民意代表，不可能講那些恐嚇的話，他給我的票
    是展期支票，不是即期支票，如果我對他有暴力行為，他支票就不會給我領，告
    訴人贊助我六百萬元，與甲○○無關，我借甲○○兩百萬元，後來甲○○還我二
    十萬元。」「（告訴人贊助你六百萬元，其中現金多少？）都是支票（應係指給
    付附表一編號一、三及附表二所示之支票共六張），沒有現金。」等語（詳本院
    重上更三卷第一一六至一一八頁）。以及證人龔澄輝具結證稱：「（八十二年十
    二月二十七日晚上你是否有陪告訴人到丁○○競選總部？）有，與劉先皋一起去
    的，是我們三人一起去。我先陪劉先臬到丙○○家，丙○○說有事情拜託丁○○
    ，因有點誤解叫我們去向丁○○講一下，我不曉得什麼誤解，說有事情拜託丁○○，我們去時劉先皋先介紹，他們就去談了。本案發生以前，劉先皋當團管區司
    令，我是輔導中心的主任，丙○○與劉先皋本來就認識（據劉先皋稱七十九年間
    因塗某打人事，經謝耀慶帶塗某求見，請求幫忙化解而認識），與丁○○是否有
    衝突詳情我不清楚，我們去時劉先皋向他們講說大家都是好朋友，因是選舉期間
    是到丁○○的服務處，談什麼我不知道，因當時人很多，事後丙○○有到我家說
    有一塊土地要開馬路，要請丁○○幫忙，是否有跟丁○○講我不清楚，他們是在
    服務處裡面談的，我去時就到外面走走，丙○○去時沒有帶支票或現金，事後他
    有打電話給我，但沒有談到錢的事情，有談到丁○○情況好不好，他說要給他政
    治獻金要我陪他去，我說錢的事情你自己送去，我沒有陪他去。」「（你與丙○○接觸當中，是否有提到甲○○事情？）沒有提到甲○○的事，丙○○拜託我們
    的重點是要我向丁○○說他有一塊地要開馬路，要丁○○幫忙，他有一筆政治現
    金要給丁○○。」等語（詳本院重上更三卷第一二一至一二三頁）。從上證言觀
    之，非常清楚明瞭，告訴人丙○○請求證人劉先皋出面替他處理事情有三項：
    (1)為於七十九年間，丙○○因故毆打陳振寬一拳，自己心理害怕，流浪在外，不
    能與家人團聚，乃透過謝耀慶帶其找劉先皋，丙○○才認識劉先皋，並要求能否
    幫他圓滿解決，劉先皋遂轉請戊○○幫忙因而獲得和解。(2)為八十二年十二月間
    ，丙○○又找劉先皋，希望透過他去找戊○○，再找丁○○，劉先皋回到嘉義時
    與龔澄輝一起到丙○○家裡，丙○○說他標了一塊土地看能不能請丁○○協助幫
    忙開闢一條路，那時是選舉期間，劉先皋、龔澄輝遂陪同丙○○到丁○○競選總
    部，到後互相介紹，就到後面的一個辦公室講，劉先皋向丁○○說丙○○標一塊
    地，你當選以後是否能幫忙丙○○開一條道路，因戊○○打過電話以後，他說他
    會儘量，因外面有很多後備軍人，劉先皋就與龔澄輝出來與後備軍人打招呼，丁○○與丙○○兩人在後面大約談有半個小時，至於談些什麼劉先皋不知道，之後
    丙○○出來向劉先皋說丁○○有表示他當選願意幫他的忙，後來劉先皋回高雄約
    一個月左右，龔澄輝曾經打電話給劉先皋，說丙○○請丁○○幫忙的事情沒問題
    ，可能丙○○會給丁○○部分的政治獻金，至於金額多少龔澄輝沒有對劉某說。
    (3)為七十九年間因丙○○毆打陳振寬一拳而流浪在外，不能與家人團聚最落魄時
    ，曾經找戊○○幫忙和解後，他才能回嘉義與家人團員，後來有次選舉（按是指
    八十三年一月間之縣市議員選舉），丙○○說他要感謝戊○○，要捐政治獻金給
    蕭家三兄弟，才拿另三張面額各五十萬元之支票（票號、發票日不詳。而附表一
    編號二之支票，尚無證據證明確係交付蕭家三兄弟之三張支票其中之一）請劉先
    皋與龔澄輝送去給蕭家三兄弟。以上三項顯然是告訴人丙○○於不同時間，以不
    同事由，分別請求劉先皋協助他處理事務。告訴人事後由於丁○○未予提案處理
    開闢道路事，致告訴人投資全部泡湯，致懷恨在心，而被告甲○○又將其所交付
    予丁○○之部分政治獻金支票提領，並因對戊○○另有過節，與乙○○交易房屋
    後日常交往過程心中或有不滿，竟將前開三項分別請託劉先皋協助處理之不同事
    務，串連在一起編造本案情節，指訴被告甲○○等人有公訴意旨所載之不法行為
    ，且先前偵審中未讓證人劉先皋、龔澄輝等人就協助處理之上開三項事務處理始
    末為完整之陳述，致本案被誤導偵審思索方向，足見本案告訴人之指訴為虛構，
    不能採信。
七、本案被告甲○○在嘉義縣警察局刑警隊供稱：「塗某說丁○○對嘉義市○○○○
    道路要開發，要提個案請我配合」一節，核與塗某會計莊玉梅在帳冊上記載該筆
    款項為「道路權利金」等情均相合。又告訴人於案發之初，如此重大刑案，何
    以不立即報案處理，而竟遲至三年後始行提出告訴，實與常情不合。若謂告訴人
    認為本案與嘉義地區政治勢力強大之「蕭家班」有關，始不敢立即報案，但於三
    年後（即八十五、六年間），蕭家班之勢力依然強大，則告訴人何以敢正式提出
    告訴，並將戊○○列為共犯之一（至目前為止檢察官未對戊○○提起公訴），豈
    不前後矛盾，而難以自圓其說。是本件糾紛，實起因於告訴人丙○○欲利用丁○○在嘉義市議會提案早日通過開闢其土地上之計劃道路，俾其土地得以增值並儘
    早利用，因於丁○○競選連任市議員時，給予六百萬元政治獻金作為投資。嗣因
    丁○○未予提案處理，致告訴人懷恨在心，而捏詞構陷，是告訴人之指訴，應無
    可採。
八、公訴意旨以同案被告丁○○與被告甲○○於八十二年十二月初某日在不詳處所，
    意圖為不法所有共謀強押丙○○索財，由手下於同年月十四日中午，當丙○○在
    「宮庭世家」打電話時，將塗某打倒在地，並強押入車內，載至丁○○競選總部
    ，旋蔡某即電召被告甲○○趕來，由蔡、杜二人輪流逼丙○○拿三千萬元供彼等
    分紅云云。而告訴人丙○○於八十五年十二月十二日十四時於刑事警察局初訊時
    則稱：因我受到嘉義市議員丁○○、前任議員甲○○及其手下七、八人，並由「
    乙○○」率領，將我挾持，並強逼我交付贖金二千萬元，及一連串受彼等壓榨迫
    害云云（詳警卷第一頁），是公訴人對犯罪事實有關索取金額之認定與丙○○之
    指訴已不相符。另告訴人丙○○所指：被甲○○手下乙○○強押，載至嘉義市○○路丁○○競選總部，由乙○○卸掉頭罩後，丁○○聲稱：「你向市府標得的土
    地，打算怎麼辦，這些土地我們工作多久了，你是不知道嗎？你這樣要我們吃西
    北風嗎？」「拿出三千萬元來，就放你回去，否則活埋」等語，丁○○隨即電請
    甲○○趕來，甲○○並出言：「你把土地標去，你要叫我們喝西北風嗎？那塊土
    地我們已經努力多久你知道嗎？」「你如不交付三千萬元，就打死，打到答應為
    止」等情，惟被告甲○○否認乙○○為其手下，且尚無證據證明乙○○涉犯本案
    ，已如前述，告訴人丙○○所供之情節，並為同案被告丁○○及被告甲○○否認
    ，所舉出曾碧珠、呂坤源、呂旭峰、莊玉梅、楊榮發等人之證言，亦無法證明有
    此情事，此部分之情節係告訴人丙○○片面之指訴，其陳述尚無法證明與事實相
    符。又公訴人認被告甲○○與戊○○間亦有犯意聯絡及行為分擔，然查被告甲○○係嘉義市議員，而戊○○係嘉義縣縣議會議長，縱如告訴人丙○○所指，係託
    證人劉先皋、龔澄輝透過戊○○從中斡旋，亦無法以此推認戊○○與被告甲○○
    間有犯意聯絡，且如告訴人丙○○所指，證人劉先皋業已透過戊○○從中斡旋，
    被告甲○○及同案被告丁○○、乙○○應允告訴人丙○○僅須給付五百萬元，則
    告訴人實際付款時，被告甲○○及同案被告丁○○、乙○○竟要求丙○○應付六
    百萬元，顯然就價額部分，戊○○與被告甲○○及同案被告丁○○、乙○○亦未
    達成共識，是亦難認戊○○與被告甲○○等人間有犯意聯絡。
九、綜上所述，本案依調查所得證據，尚不能證明被告有恐嚇取財罪嫌。此外復查無
    其他積極證據足認被告涉有公訴人指訴妨害自由及強盜犯行。原審疏未詳查，遽
    為變更公訴人起訴之妨害自由及強盜罪行，判處甲○○恐嚇取財罪刑，自有違誤
    。上訴意旨，否認犯罪，指摘原判決不當，為有理由，自應由本院將原判決撤銷
    改判，諭知被告無罪判決，以昭公允。
據上論斷，應依刑事訴訟法第三百六十九條第一項前段、第三百六十四條、第三百零
一條第一項前段，判決如主文。
本案經檢察官蘇南桓到庭執行職務。
中    華    民    國      九十三      年      三      月      三十      日
                                  臺灣高等法院臺南分院刑事第一庭
                                      審判長法官  黃    崑    宗
                                            法官  蔡    長    林
                                            法官  李    文    福
右正本證明與原本無異。
如不服本判決，應於判決送達後十日內向本院提出上訴狀，其未敘述理由者並應於提
出上訴狀後十日內向本院補提理由書（應附繕本)。
                                      法院書記官  李    良    倩
中    華    民    國      九十三      年      三      月      三十一    日
附表一：
┌───────────────────────────────────┐
│左列三張支票，均為臺灣省合作金庫南嘉義支庫簽發，付款人均為臺灣銀行嘉義│
│分行。（金額單位：新臺幣）                                            │
├──┬────┬────┬────┬────┬────┬───────┤
│編號│支票號碼│發票日期│提示日  │提示人  │面    額│備          註│
├──┼────┼────┼────┼────┼────┼───────┤
│ 一 │0000000 │82.12.27│82.12.29│蔡嘉舜  │五十萬元│丁○○胞弟    │
├──┼────┼────┼────┼────┼────┼───────┤
│ 二 │0000000 │82.12.27│83.01.13│吳火旺  │五十萬元│              │
├──┼────┼────┼────┼────┼────┼───────┤
│ 三 │0000000 │82.12.27│82.12.29│杜蔡金華│五十萬元│甲○○母親    │
└──┴────┴────┴────┴────┴────┴───────┘
附表二：
┌───────────────────────────────────┐
│左列四張支票，均為告訴人丙○○以順利翔公司名義所簽發，付款人均為臺灣省│
│合作金庫南嘉義支庫。（金額單位：新台幣）                              │
├──┬────┬────┬────┬──────┬───┬──────┤
│編號│支票號碼│面   額 │發票日期│更改後發票日│提示人│備        註│
├──┼────┼────┼────┼──────┼───┼──────┤
│一  │0000000 │150萬元 │83.01.25│未更改      │杜蔡金│甲○○承認取│
│    │        │        │        │            │華    │得該票款    │
├──┼────┼────┼────┼──────┼───┼──────┤
│二  │0000000 │150萬元 │83.01.25│未更改      │蔡嘉舜│丁○○承認取│
│    │        │        │        │            │      │得該票款    │
├──┼────┼────┼────┼──────┼───┼──────┤
│三  │0000000 │100萬元 │83.02.20│83.01.25    │蔡嘉舜│同右        │
├──┼────┼────┼────┼──────┼───┼──────┤
│四  │0000000 │100萬元 │83.02.20│83.01.25    │蔡嘉舜│同右        │
└──┴────┴────┴────┴──────┴───┴──────┘
